【裁判字號】    95,上易,1656
【裁判日期】    950920
【裁判案由】    詐欺
【裁判全文】
臺灣高等法院刑事判決               95年度上易字第1656號
上  訴  人
即  被  告  乙○○
上列上訴人因詐欺案件，不服台灣台北方法院95年度易字第545
號，中華民國95年5月30日第一審判決（起訴案號：台灣台北地
方法院檢察署94年度偵字第5848號），提起上訴，本院判決如下
：
    主  文
原判決撤銷。
乙○○幫助常業詐欺，處有期徒刑陸月。
    事  實
一、乙○○明知出賣或交付帳戶予詐騙集團使用，將可能使該帳
    戶成為詐騙集團作為收受詐騙所得之用，仍基於幫助常業詐
    欺之犯意，於民國93年11月8日到10日間，持其92年10月29
    日補發之身分證（下稱舊身分證）前往附表一編號一、二之
    金融機構，辦理存款帳戶開戶，而其明知身分證並未遺失，
    仍於翌日即93年11月9日，前往台北市大安區戶政事務所，
    以身分證遺失為由，申請補發身分證，明知為不實之事項而
    使承辦之戶政事務人員登載於所職掌之戶籍登記簿等公文書
    ，隨即於93年11月9日、11月10日，持補發之身分證（下稱
    新身分證）前往附表一編號三至八之金融機構，辦理各編號
    所示之存款帳戶開戶，於取得存摺、提款卡及密碼資料後，
    將編號一至七之存摺、提款卡、密碼等資料，於93年11月10
    日至13日前之某時間，交付予不知名之詐騙集團成員（均成
    年人）。嗣該集團成員即基於常業詐欺之犯意聯絡，先於93
    年11月13日晚間7時許，傳送行動簡訊至甲○○之行動電話
    ，誆稱甲○○在太平洋百貨公司有刷卡消費新台幣30000 元
    ，要其至提款機操作確認存款有無短少，並留下00-0000000
    0號電話以供查詢，甲○○因而陷於錯誤撥打電話，接聽之
    詐騙集團成員自稱為王美惠，並要求甲○○至自動提款機依
    其指示操作以防止盜領，甲○○進而依指示操作並匯出3539
    0元至附表一編號三之帳戶內，嗣甲○○見存款減少而查覺
    受騙，所匯款項於同日晚間7時49分及7時50分為詐欺集團成
    員分二次以提款卡提領35000元。其後詐騙集團復以相同或
    類似之手法詐騙不知姓名之被害人，分別於附表一附註欄所
    示之時間，匯款進入附表一編號二、四、六之帳戶，亦隨即
    為詐騙集團成員提領，該詐欺集團成員均以之維生。甲○○
    於受騙後隨即報警處理，嗣乙○○於93年11月25 日上午11
    時30分，前往台北市○○路○段77號合庫銀行三興分行辦理
    金融卡、存摺掛失及更換語音密碼重建手續時，因附表一編
    號三之帳戶業經列入警示帳戶，銀行人員因而報警處理。
二、案經甲○○訴由台北市政府警察局信義分局報請台灣台北地
    方法院檢察署檢察官偵查起訴。
    理  由
甲、程序方面
    按最高法院93年度臺上字第3533號判決要旨：刑事訴訟法第
    159條第1項雖規定，被告以外之人於審判外之言詞或書面陳
    述，除法律有規定外，不得作為證據。惟同法第159條之5第
    2項已規定，當事人、代理人或辯護人於法院調查證據時，
    知有第159條第1項不得為證據之情形，而未於言詞辯論終結
    前聲明異議者，視為有前項之同意（指同條第1項之同意作
    為證據）。此乃第159條第1項所容許，得作為證據之例外規
    定之一。經查本案被告、檢察官於言詞辯論終結前，均未就
    證人甲○○及徐戴佩櫻之警詢筆錄主張有刑事訴訟法第159
    條第1項不得為證據之情形，本院審酌證人甲○○之陳述與
    台北縣政府警察局板橋分局沙崙派出所提出之證物相符，證
    人徐戴佩櫻之陳述亦為被告所是認，認為以之作為證據應為
    適當，是參照上開最高法院判決要旨及法律規定，上開證據
    均有證據能力，合先敘明。
乙、實體方面
一、訊據被告乙○○否認有幫助常業詐欺及使公務員登載不實犯
    行，辯稱並不曾將附表所示之帳戶交予詐欺集團，因係將身
    分證及帳戶資料、存摺置放於在一牛皮紙袋內，因牛皮紙袋
    遺失，致為他人冒用，又倘其舊身分證沒有遺失，何須再申
    領身分證，又其舊有戶頭甚多，倘要販賣，自可將舊有帳戶
    出賣即可，為何伊要再行申辦新的帳戶？因與朋友做生意，
    要與大陸作進出口貿易，朋友說多辦幾本，因朋友在銀行做
    事，又有部分帳戶是因銀行有送禮物才辦的，伊放在牛皮紙
    袋，伊去高雄，回來就找不到了，伊就去銀行註銷，就被帶
    去警察局做筆錄，伊是受害人，沒有想到變成一直要跑法院
    云云，並於審判中提出存摺數本，復爭執附表一編號一、二
    之帳戶開立時使用之身分證或為先前銀行留存之資料云云。
二、查被告確於93年11月8日至10日前往附表一所示之金融機構
    ，持新、舊身分證辦理八個帳戶，並對編號三至八號之帳戶
    無異議。而附表一編號二、四、六號之帳戶，有如附註欄所
    示之資金匯入及提領，亦有各該帳戶之開戶資料、存提款明
    細在卷可稽。被告雖對於附表編號一、二帳戶開戶所使用之
    身分證有所爭執，惟查被告確使用舊身分證前往開戶，業據
    原審函調開戶資料在卷，並據證人林靜怡於原審審理時到庭
    結證無訛，且查被告之新身分證為93年11月9日所補發，而
    附表編號一、二之開戶之時間為93年11月8日，在補發之身
    分證之先，自不可能持新身分證開戶，被告爭執係以前所留
    存之資料為銀行人員援用，惟查開立銀行帳戶，須本人持身
    分證正本為之，此業據證人林靜怡於原審審判中供證屬實，
    且為一般銀行開戶之慣例，為國人普遍所深知，因而被告此
    部分之爭辯，核屬無理。
三、被害人甲○○因接獲手機簡訊，被騙陷於錯誤而前往提款機
    確認，以致誤匯款項至附表一編號三之帳戶，隨即為他人領
    取，亦據甲○○警訊中供述無訛，復有台北縣政府警察局板
    橋分局沙崙派出所受理詐騙帳戶通報警示、詐騙電話斷話簡
    便格式表，報案三聯單（偵查卷第38、39頁）、合作金庫銀
    行自動櫃員機交易明細表（偵卷第24頁）、合作金庫存摺存
    款客戶當月份交易資料查詢單（偵卷第38偵）及提領嫌犯照
    片（偵卷23頁）在卷可稽，又被告係於93年11月9日前往戶
    政事務所辦理補發國民身分證，此為被告所不爭，復有補領
    國民身分證申請書（偵卷12頁）在卷，而被告於93年11月25
    日上午11時30分，前往台北市○○路○段77號合庫銀行三興
    分行辦理金融卡等更換手續時，因附表一編號三之帳戶業經
    列入警示帳戶，銀行人員因而報警處理，為被告所是認，並
    據證人徐戴佩櫻（銀行襄理）於警訊時供證屬實。
四、被告雖否認有幫助常業詐欺犯行，辯稱係存摺等資料併同身
    分證遺失，然被告對於遺失身分證之時間及原因，先後供述
    不一，於警訊時供稱「存摺於93年10月20日下午15時在北市
    連同皮包一起遺失，不知遺失在那裡，連身分證一起遺失，
    該帳戶是93年11月9日開戶的。我有辦掛失，在11月9日辦理
    身分證掛失，因工作忙，所以於至11月9日掛失身分證。」
    ，經警質以帳戶開立之時間在被告自稱遺失身分  證之後，
    被告即改稱「身分證先遺失，開戶後再遺失存摺與金融卡的
    ，是在開戶當日騎機車又遺失金融卡與存摺的，因為戶頭裡
    沒有錢，所以11月25日才去辦理存摺掛失。」（偵卷第28頁
    ）。核與偵查中所言「平日出門身分證、存摺放在口袋裡。
    」及原審調查所稱「身分證遺失半年，沒有補辦，後來要去
    銀行開戶才去補辦，就用補辦的身分證去銀行辦了這幾家（
    原審審判卷第3頁）」，前後並不相同，而由卷附各銀行提
    供之開戶資料顯示，附表一新開立帳戶之八個帳戶，其中編
    號一、二係被告於93年11月8日持舊身分證辦理，而於翌日
    11 月9日先前往戶政事務所以遺失為由，補發身分證，其後
    接連二日再往附表一其餘之金融機構辦理開戶手續，顯見被
    告之舊身分證於93年11月8日尚未遺失，益證被告有關身分
    證遺失之時間之辯解，與事實不符。
五、再由附表一編號二、三、四、五、六帳戶之存提款明細表可
    知，附表三之帳戶開戶存款100元，隨即於當日以提款卡提
    領，致帳戶餘額為零（偵卷第38頁），附表一編號二之帳戶
    開立時存入100元，迄11月22日有被害人被騙大筆金額匯入
    之前，提領僅餘1元（偵卷第130頁），附表一編號四之帳戶
    開立時存款100元，隨即以現金提款提領出來，致餘額為零
    （偵卷第134頁），附表一編號六之帳戶迄被害人被騙匯款
    之前，僅餘45元，且有多筆50元以下之進出（偵卷第184頁
    ），附表一編號五之帳戶，開戶時存款100元，隨即提領，
    之後有200元以下之數筆進出（原審審判卷第34頁），而被
    告亦有到合庫銀行三興分行辦理金融卡、存摺掛失及更換語
    音密碼重建手續，此皆與本院審理多件出賣帳戶案例之情節
    相類同。再者活期存款帳戶與甲存帳戶不同，一個帳戶即足
    供個人使用，何以須要連續三日前往數金融機構辦理開戶，
    確屬異常之舉。又被告除附表一所示之帳戶外，尚有附表二
    所示之帳戶，此有各該帳戶資料在卷可稽，被告且於原審審
    判中提出郵局新店中正支局、彰化銀行中山北路分行、玉山
    銀行信義分行、聯邦東台北分行、富邦松山分行、遠東銀行
    逸仙分行綜合存款、交通銀行南京東路分行帳戶存摺正本，
    證實其確有許多之帳戶。查前開被告所提出之存摺帳戶，除
    交通銀行南京東路分行之帳戶（即附表一編號八）為93年11
    月10日所新開立者外，其餘均為其先前所開立，倘被告須自
    行使用，縱雖因帳戶多而時間久遠存摺等相關資料不易一時
    找齊，自可前往前開舊帳戶開立之金融機構辦理掛失或請求
    補發即可，無須再行開立新戶，且查無任何之證據足證被告
    有何急迫須另開設新帳戶之情形。按被告密集辦理新帳戶之
    開立，或因急須交付帳戶資料予他人，而前往開立新帳較諸
    翻箱搗櫃尋找及前往銀行辦理補發或更換來得快速，故此舊
    帳戶係因不便交付而仍存留，尚不足為被告有利之判斷。又
    被告辯稱其同時遺失多本存摺及提款卡云云，然依一般社會
    常情，欲使用金融卡領取款項者，須輸入正確之密碼，方可
    順利領得款項，由此可見，如非帳戶所有人同意、授權而告
    知金融卡密碼等情況，詐騙集團何以得知該等提款卡密碼，
    且被告發現遺失後，亦未及時向警方報案，均與常情有違。
    再者被告於交通銀行南京東路分行之新開帳戶尚在其持有掌
    握，顯見被告所稱將所辦存摺俱放在牛皮紙袋中遺失之詞，
    不足採信，益證被告開立新帳戶係出自非供己使用之其他目
    的，且欲急速為之。因而本件事證明確，被告犯行堪予認定
    。
六、核被告所為，係犯刑法第214條之使公務員不實登載罪及第
    30條第1項、第340條之幫助常業詐欺罪（因詐欺集團成員彼
    此間有犯意連絡，且基於常業詐欺犯意），因無積極之證據
    足認被告係分多次交付予詐騙集團之人員，故僅得論以一幫
    助常業詐欺犯行。被告上開所犯二罪有方法結果之牽連關係
    ，依刑法第55條之規定，應從較重之幫助常業詐欺罪處斷。
    且因被告所犯為幫助犯，爰依刑法第30條第2項減輕其刑。
    被告行為後，刑法第340條常業詐欺罪、第55條牽連犯規定
    ，均業經修正刪除並自95年7月1日生效，刑法第340條常業
    詐欺取財罪之法定刑為「1年以上7年以下有期徒刑，得併科
    5萬元以下罰金」，修正前之刑法第339條第1項詐欺罪之法
    定刑為「5年以下有期徒刑、拘役或3000元以下罰金」，因
    幫助犯之處罰得按正犯之刑減輕之，由於本件詐騙集團詐欺
    取財犯行多次，若依其犯罪次數論以詐欺取財罪，則其法定
    刑加起來將高於修正前之刑法第340條常業詐欺罪之法定刑
    ，及被告所犯上開二罪間，若不能依牽連犯從一重處斷，而
    依數罪處斷，對被告皆屬不利，又修正後刑法第33條第5款
    規定已將罰金為一元 (銀元)以上提高為新台幣一千元以上
    ，以百元計算之，比較結果，新法並非有利於被告，爰依修
    正後之刑法第2條第1項規定，適用行為時之刑法第340條常
    業詐欺罪及第55條牽連犯規定第33條第5款，所犯罪並從一
    重之幫助常業詐欺取財罪處斷。雖檢察官並未就使公務員不
    實登載部分起訴，惟因此部分與起訴之部分有牽連犯裁判上
    一罪之關係，其一部起訴之效力及於全部，故本院自得併予
    審究。查該詐騙集團成員，均以收購人頭帳戶並反覆以電話
    詐騙被害人財物維生，係屬常業犯，公訴意旨認被告乙○○
    所為，係犯刑法第339條第1項普通詐欺罪之幫助犯，顯有未
    合，惟其社會基本事實既屬同一，本院自得變更起訴法條，
    併予敘明。
七、原審據以論罪科刑，原非無見，惟查：(一)詐騙集團之成員
    誘騙被害人至自動櫃員機匯款，而取得被害人轉入被告帳戶
    之金額，並以之維生，原審認被告乙○○所為，係犯刑法第
    339條第1項普通詐欺罪之幫助犯，顯有未洽。(二)被告行為
    後刑法有前述修正（刪除）情形，原審法院就相關法律之適
    用，未及審酌或比較，亦有未洽。被告上訴仍執陳詞否認犯
    罪，指摘原判決不當云云，雖無理由，惟原判決既有上開可
    議之處，自屬無可維持，應由本院予以撤銷改判。爰審酌被
    告犯罪之情狀，犯罪後否認犯罪，態度不佳，且於原審準備
    程序及本院審判程序時，咆嘯公堂，以不雅之詞評述司法（
    原審95年5月10日訊問筆錄第2頁、本院95年9月6日審判筆錄
    第42頁）等情，惟念其僅係幫助犯，且犯罪情節尚非嚴重等
    一切情狀，量處如主文所示之刑。至刑法已於95年7月1日修
    正施行，第33條第5款罰金最低額由銀元1元以上提高為新台
    幣1千元以上，經比較結果，修正後之法律對被告並非有利
    ，故仍應適用行為時之舊法。又洗錢防制法業於95年7月1日
    修正施行，修正前原為洗錢防制法第3條第1項第5款所定之
    重大犯罪之一之刑法第340條之常業詐欺罪，業經刪除，故
    修正後同法第9條第2項已無幫助常業詐欺洗錢罪，且公訴人
    就此部分亦未起訴，故本院無審酌餘地，併予敘明。
據上論斷，應依刑事訴訟法第369條第1項前段、第364條、第299
條第1項前段、第300條，修正後刑法第2條第1項前段，修正前刑
法第340條、第30條、第214條、第55條，罰金罰鍰提高標準條例
第1條前段，判決如主文。
本案經檢察官黃柏齡到庭執行職務
中    華    民    國    95    年    9     月    20    日
                  刑事第二十庭審判長法  官  尤豐彥
                                    法  官  魏新國
                                    法  官  張明松
以上正本證明與原本無異。
如不服本判決，應於收受送達後十日內向本院提出上訴書狀，其
未敘述上訴之理由者並得於提起上訴後十日內向本院補提理由書
（均須按他造當事人之人數附繕本）。
                                    書記官  柯月英
中    華    民    國    95    年    9     月    21    日
附錄：本案論罪科刑法條全文
刑法第214條
明知為不實之事項，而使公務員登載於職務上所掌之公文書，足
以生損害於公眾或他人者，處3年以下有期徒刑、拘役或5百元以
下罰金。
修正前刑法第340條
以犯第339 條之罪為常業者，處1 年以上7 年以下有期徒刑，得
併科5萬元以下罰金。
附表一
┌──┬────┬────┬───────┬──┬───┐
│編號│開戶日期│金融機構│帳          戶│卷頁│身分證│
├──┼────┼────┼───────┼──┴┬──┤
│ 1. │93.11.08│台新銀行│00000000000000│偵119 │ 舊 │
├──┼────┼────┼───────┼───┼──┤
│ 2. │93.11.08│台北國際│  活儲67963-8 │偵129 │ 舊 │
│    │        │忠孝東路│              │      │    │
├──┼────┼────┼───────┼───┼──┤
│ 3. │93.11.09│合庫銀行│0000000000000 │偵37  │ 新 │
│    │        │三興分行│              │      │    │
├──┼────┼────┼───────┼───┼──┤
│ 4. │93.11.09│中國國際│00000000000   │偵133 │ 新 │
│    │        │信義分行│              │      │    │
├──┼────┼────┼───────┼───┼──┤
│ 5. │93.11.09│日盛銀行│00-00000-0    │審33  │ 新 │
│    │        │信義分行│              │      │    │
├──┼────┼────┼───────┼───┼──┤
│ 6. │93.11.10│第一銀行│00000000000   │偵188 │ 新 │
│    │        │民權分行│              │      │    │
├──┼────┼────┼───────┼───┼──┤
│ 7. │93.11.10│華南銀行│000000000000  │偵86  │ 新 │
│    │        │世貿分行│              │      │    │
├──┼────┼────┼───────┼───┼──┤
│ 8. │93.11.10│交通銀行│000000000000  │偵79  │ 新 │
│    │        │南東分行│              │      │    │
├──┴────┴────┴───────┴───┴──┤
│註：編號二之帳戶，於93.11.22有五筆款項匯入，金額分別  │
│    為99987、5252、29883、14159、3520匯入，當日即分五 │
│    筆提領，其中四筆二萬元，一筆一萬二千元。（偵卷130 │
│    頁）編號四之帳戶於93.11.15有一筆51646元匯入，當日 │
│    即分三筆提領，其中二筆二萬元，一筆一萬一千元（偵  │
│    卷134頁）編號六之帳戶93.11.25有二筆匯入，分別為   │
│    65069元及9000元，當日即分四筆提領，其中三筆二萬元 │
│    ，一筆五千元，一筆九千元。（偵卷第184頁）         │
└───────────────────────────┘
 附表二
┌──────┬───────┬────┬──────┐
│銀行名稱    │ 帳         戶│開 戶 日│卷 證 所 在 │
├──────┼───────┼────┼──────┤
│玉山信義    │0000000000000 │89.06.02│偵卷138頁   │
├──────┼───────┼────┼──────┤
│台北富邦松山│000000000000  │91.11.15│偵卷89頁    │
├──────┼───────┼────┼──────┤
│玉山雙和    │07693-6活儲   │86.04.02│偵卷93頁    │
├──────┼───────┼────┼──────┤
│聯邦東台北  │000-00-0000000│91.08.02│偵卷47頁    │
│            │000-00-0000000│        │            │
├──────┼───────┼────┼──────┤
│土銀中崙    │000000000000  │90.12.03│偵卷105頁   │
├──────┼───────┼────┼──────┤
│台新銀行    │00000000000000│85.07.18│偵卷108頁   │
├──────┼───────┼────┼──────┤
│台北國際    │00000000      │91.07.09│偵卷164頁   │
│松山分行    │              │        │            │
└──────┴───────┴────┴──────┘


司法院資訊處製作；財團法人民間司法改革基金會備份。
